臺灣高等法院民事裁定　　　　　　　　　99年度抗字第1934號
抗　告　人　宋政雄
　　　　　　宋榮宗
　　　　　　宋陳素娟
　　　　　　宋忠德
　　　　　　宋慧嫻
　　　　　　宋慧慈
　　　　　　宋榮東
　　　　　　盧宋秀珠
　　　　　　劉宋秀美
　　　　　　宋秀貞
　　　　　　宋秀玲
　　　　　　陳俊江
　　　　　　陳昭江
　　　　　　呂陳秋鳳
　　　　　　陳貞秀
　　　　　　李陳致子
　　　　　　陳皇秀
　　　　　　陳泰岳
　　　　　　陳泰良
　　　　　　陳泰富
上列抗告人對臺灣臺北地方法院提存所為否准提存人臺北市政府
地政處取回提存物之處分聲明異議，不服中華民國99年11月25日
臺灣臺北地方法院所為99年度聲字第45號所為裁定，提起抗告，
本院裁定如下：
    主  文
抗告駁回。
抗告費用由抗告人負擔。
    理  由
一、按提存物不能依第 10條第3項、第17條第2項、第18條第2項
    或其他法律規定歸屬國庫者，自提存之翌日起25年內未經取
    回或領取時，亦歸屬國庫；前項情形，提存人或受取權人因
    不可歸責於自己之事由致未取回或領取提存物者，得於歸屬
    國庫之翌日起 2年內，聲請該管法院裁定准予返還提存物，
    提存法第20條第1、2項定有明文。又於民國（下同）96年12
    月12日提存法修正公佈施行前已提存之事件，自提存之翌日
    起已逾25年而提存物未歸屬國庫者，得於提存法修正施行之
    翌日起2年內聲請領取或取回；未逾25年者，依第20條第1項
    之規定；但其殘餘期限未滿2年者，延長為2年，同法第30條
    第1項第4款亦有明文。
二、本件抗告人於原法院聲明異議意旨略以：本件提存物係臺北
    市政府地政處（下稱地政處）於民國（下同）73年 3月31日
    提存，依提存法第30條第1項第4款之規定，此項提存物仍得
    於96年12月12日提存法修正施行之日起 2年內聲請領取或取
    回，惟受取權人宋自永已於39年 2月22日死亡，異議人為其
    繼承人，原法院提存所於97年 3月13日發函通知地政處檢具
    相關文件以取回系爭提存物， 抗告人經地政處於98年11月2
    日通知於60日內出具同意書以辦理取回事宜後，始知本件清
    償提存事件，異議人旋即於98年12月 9日出具同意書予地政
    處，惟地政處遲至98年12月28日始以北市地用字第09833415
    200號函檢送相關文件聲請取回提存物， 致遭原法院提存所
    否准，不論地政處係對法令有所誤解，抑或行政作業疏失延
    誤，均非可歸責異議人，依提存法第20條第 2項規定，異議
    人仍得於歸屬國庫之翌日起 2年內，聲請返還提存物。為免
    原法院駁回異議後，異議人仍需另行聲請裁定返還提存物，
    或對地政處提起國家賠償訴訟，爰請准為異議人取回提存物
    之裁定云云。
三、經查，查本件清償提存事件之受取權人宋自永於提存前已死
    亡，權利主體不存在，本不應提存，原法院提存所乃於97年
    3月13日以73存智字第777號函命地政處取回提存物，地政處
    遲至98年12月28日始以受取權人同意返還為由，聲請返還提
    存物，然本件提存物已於98年12月13日因除斥期間經過而歸
    屬國庫，原法院提存所因而否准地政處取回提存物聲請，揆
    諸首揭說明，並無違誤。而提存為非訟事件，提存所僅得就
    形式上之程式為審查，對於實體事項並無審查權，受取權人
    如認為有不可歸責於己之事由，致未能領取提存物者，固得
    於歸屬國庫之翌日起 2年內聲請法院裁定准予領取提存物，
    然此與對於提存所之處分聲明不服之程序有間，抗告人依聲
    明異議程序請求原法院裁定准其取回提存物，即有未合。原
    法院因而駁回其異議，亦無不當。
四、抗告意旨雖以：提存法及施行細則並未規範提存所僅得就形
    式上程式為審查，如提存所認異議有理由，自得變更原處分
    ，並無要求抗告人另為聲請裁定返還提存物之必要。而抗告
    人於98年12月 9日出具同意書時，並未逾越地政處所定期限
    ，應認抗告人出具同意書予地政處時，已有聲請領取之意思
    表示並送達原法院提存所。且無論地政處係因誤解法令或行
    政作業延誤疏失，遲誤聲請取回提存物，均非可歸責於抗告
    人，依提存法第20條第 2項規定，抗告人仍得於98年12月14
    日起 2年內聲請原法院裁定返還提存物，為免抗告人須另行
    向原法院聲請裁定返還提存物，或對地政處提起國家賠償訴
    訟，抗告人乃直接就提存所原否准取回提存物之處分聲明異
    議，求為廢棄原裁定，並命原法院提存所准抗告人取回系爭
    提存物，以節省訴訟資源、保障人民權利云云，
五、按關係人對於提存所之處分，得於處分通知書送達關係人翌
    日起10日之不變期間內，提出異議，提存法第24條第 1項固
    有明文。惟此所為異議係針對提存所之處分而為，與同法20
    條第 2項聲請法院裁定准予領取或取回提存物，為不同之程
    序，兩者審查之內容亦迥不相同。本件抗告人以其為受取權
    人之繼承人，對於原法院提存所否准地政處取回提存物之聲
    請提出異議，則受理抗告人異議之原法院所應審究者，應僅
    止於提存所否准地政處聲請取回提存物之當否，而不及於其
    他。且抗告人既非本件聲請取回提存物之當事人，不問提存
    所所為否准地政處聲請之處分有無違誤，均與抗告人得否領
    取提存物無涉，抗告人如欲領取本件提存物，應另聲請該管
    法院裁定准予返還提存物。抗告人雖曾於98年12月 9日出具
    同意書予地政處，惟地政處與原法院提存所為兩不相隸屬之
    不同機關，抗告人主張其出具同意書予地政處時，已有聲請
    領取之意思表示並送達原法院提存所，並無依據。抗告人既
    非本件向原法院提存所聲請取回提存物之當事人，其於本件
    循提存法第24條第 1項異議程序，請求命原法院提存所准其
    領取提存物，即無足取。原法院認抗告人有程序之誤用，而
    駁回其異議，並無違誤。抗告意旨執前詞指摘原裁定不當，
    求予廢棄，為無理由，應予駁回。
六、據上論結，本件抗告為無理由，爰裁定如主文。
中    華    民    國   100    年    2     月    22    日
                    民事第三庭
                        審判長法  官  林敬修
                              法  官  劉勝吉
                              法  官  張靜女
正本係照原本作成。
不得再抗告。
中    華    民    國   100    年    2     月    22    日
                              書記官  蕭麗珍